臺灣基隆地方法院行政訴訟判決
110年度簡字第14號
民國111年4月27日辯論終結
原      告  李錦燦  
被      告  勞動部勞工保險局

代  表  人  陳琄    
訴訟代理人  胡樹榮  
            張庭瑜  
上列當事人間老年給付事件，原告提起行政訴訟，本院判決如下
：
    主  文
原告之訴駁回。
訴訟費用由原告負擔。
    事實及理由
一、程序部分：
　㈠按「適用簡易訴訟程序之事件，以地方法院行政訴訟庭為第
    一審管轄法院」、「下列各款行政訴訟事件，除本法別有規
    定外，適用本章所定之簡易程序：……其他關於公法上財產
    關係之訴訟，其標的之金額或價額在新臺幣400,000元以下
    者」，行政訴訟法第229條第1項、第2項第3款分別定有明文
    。查本件兩造因國民年金所生公法上財產關係涉訟，其標的
    之金額為新臺幣（下同）341,304元，在400,000元以下，依
    行政訴訟法第229條第1項第3款、第15條之2第1項，應適用
    簡易訴訟程序，並以本院行政訴訟庭為第一審管轄法院，合
    先敘明。
　㈡被告代表人原為鄧明斌，嗣於訴訟進行中變更為陳琄，被告
    並已具狀聲明承受訴訟，有聲明承受訴訟狀（見本院卷第27
    1頁）及勞動部民國110年12月28日勞動人1字第1100101312
    號函（見本院卷第273頁）在卷可稽，核與行政訴訟法第181
    條第1項規定相符，應予准許。
二、事實概要：
　　原告之母李吳對前於91年7月10日申請敬老福利生活津貼（9
    7年10月起整併於國民年金法改為國民年金老年基本保證年
    金繼續辦理），經被告依各主管機關報送之資料逐月審查因
    無排除原因，爰依規定按月發給91年1月至97年9月敬老福利
    生活津貼、97年10月至12月國民年金老年基本保證年金在案
    。嗣訴外人李吳對自98年度起，因被告認為其個人所有之土
    地及房屋價值合計5,000,000元以上，不符國民年金法第31
    條所定之老年基本保證年金請領資格，被告爰於98年3月13
    日以保國三字第17010016480號函核定自98年1月起不予發給
    。訴外人李吳對不服上揭處分，分別於98年10月8日、100年
    2月8日、100年3月3日檢送土地及房屋資料向被告申復，並
    主張其名下「基隆市○○區○○段000地號」土地屬供公眾通行
    之巷道，應予扣除財產價值，惟據基隆市政府98年11月27日
    核發之基府都計字第0980118182號都市計畫土地使用分區（
    公共設施用地）證明書、該府都市發展處98年12月28日基府
    都計壹字第0980176232號函及該府100年2月25日基府都計貳
    字第1000017562號函，訴外人李吳對所有之該筆土地固屬供
    公眾通行之巷道，惟該筆土地之都市計畫使用分區為「住宅
    區」，非屬公共設施保留地，依據內政部98年4月3日台內社
    字第0980034415號函釋略以：不適用國民年金法第31條第2
    項第1款之扣除規定等語；另查「基隆市○○區○○段000地號」
    土地係由訴外人李吳對信託登記於原告名下，依內政部97年
    10月1日台內社字第0970161971號函釋意旨，該筆信託土地
    仍屬訴外人李吳對所有。據上，訴外人李吳對個人所有土地
    （含上開信託土地）總價值合計為5,000,000元以上，不符
    老年基本保證年金請領資格，被告爰分別於98年10月28日以
    保國三字第09860813820號函及100年3月22日以保國三字第1
    0060133300號函核定，其所請國民年金老年基本保證年金仍
    自98年1月起不予發給。訴外人李吳對不服被告之核定，循
    序申請爭議審議、提起訴願及行政訴訟遞遭內政部國民年金
    監理會審定駁回、內政部訴願決定駁回、臺北高等行政法院
    101年度訴字第111號裁定駁回及最高行政法院101年度裁字
    第1823號裁定抗告駁回在案，是前開行政處分已告確定。上
    揭行政處分確定後，被告未曾對訴外人李吳對及原告為任何
    行政處分，訴外人李吳對並已於106年6月19日死亡。原告本
    於其為訴外人李吳對唯一之繼承人身分，乃於110年4月6日
    具狀訴請被告給付上揭98年1月起、至106年6月間未給付訴
    外人李吳對之國民年金老年基本保證年金合計共341,304元
    。
三、原告起訴主張：伊為其母李吳對之唯一繼承人，其母李吳對
    前於106年6月19日死亡，然自98年1月起，至其死亡之106年
    6月，被告均未向其母發給國民年金，累計98年1月至100年1
    2月間（共36月）每月應依國民年金法第31條規定給付3,000
    元、101年1月至104年12月（共48月）每月應依同法第54條
    之1規定給付3,500元、105年1月以降至106年6月（共18月）
    每月應依同法第54條之1及衛生福利部105年1月12日衛部保
    字第1050100426號函給付3,628元，合計應給付之總金額為3
    41,304元【計算式：(3,000元／月36月＋3,500元／月48月＋3
    ,628元18月＝108,000元＋168,000元＋65,304元＝341,304元】
    。爰依國民年金法及繼承之法律關係請求被告如數給付，並
    聲明：被告應給付原告341,304元。
四、被告則聲明駁回原告之訴，並以下列情詞答辯：
　㈠按國民年金法所定老年基本保證年金，係整併原敬老福利生
    活津貼，由政府編列預算，照顧未領取政府津貼、補助或退
    休金之長輩，係屬協助長者老年基本經濟生活之安全的補充
    性福利措施（內政部102年3月15日台內社字第1020118472號
    函參照），顯見請領老年基本保證年金之權利係因該長者個
    人而存在，倘被保險人死亡，已無老年生活保障之必要，該
    項給付目的不復存在，自不生繼承之問題。另國民年金法第
    55條規定：「領取本法相關給付之權利，不得作為扣押、讓
    與、抵銷或供擔保之標的。」衛生福利部106年6月28日衛部
    保字第1060115728號函釋：「國保各項年金給付旨在保障或
    照顧給付對象本人，因具一身專屬性……」。民法第6條規定:
    「人之權利能力，始於出生，終於死亡。」據此老年基本保
    證年金之給付請求權，係專屬於被保險人本身之權利，性質
    上不得作為繼承之標的，訴外人李吳對既於106年6月19日死
    亡，該權利主體已不存在，且原告既非原處分之相對人，亦
    非法律上之利害關係人，原告就本件訴訟即無實施訴訟之權
    能，原告提起本件行政訴訟，核屬當事人不適格。
　㈡依照國民年金法第31條第1項第5款規定略以：個人所有之土
    地及房屋價值合計5,000,000元以上，不符老年基本保證年
    金請領資格。同法第31條第2項規定略以：有下列情形之一
    者，應扣除之：土地之部分或全部被依法編為公共設施保留
    地，且因政府財務或其他不可歸責於地主之因素而尚未徵收
    及補償者。同法施行細則第44條規定略以：依本法第31條第
    1項規定請領老年基本保證年金者，有同條第2項第1款情形
    ，應檢附都市計畫主管機關出具之公共設施保留地相關證明
    文件，向保險人提出。另依照內政部97年10月1日台內社字
    第0970161971號函釋略以：因信託關係移轉之土地及房屋部
    分，信託財產於信託登記後，受託人僅為名義上之所有權人
    ，該信託財產不屬受託人所有。又內政部98年4月3日台內社
    字第0980034415號函釋略以：國民年金法已明文規定係依法
    編為「公共設施保留地」，始得為扣除之項目。至公用地役
    關係之既成道路已供公眾通行之用，得否由縣市政府提出公
    用地役關係證明文件乙節，既成道路如屬公共設施保留地，
    即應提具相關證明，至公用地役關係之證明與公共設施保留
    地尚屬有間，並非國民年金法及國民年金法施行細則之規定
    要件，自不得涵括。
　㈢本案原告起訴主張，訴外人李吳對（即原告之母）原有七堵
    區明德段366地號土地，供公共通行之巷道，應比照內政部9
    7年7月21日台內營字第0970805405號令訂發布「未產生經濟
    效益，公共設施保留地及具公用地役關係，既成道路，經直
    轄市縣（市）主管機關認定者，不列入家庭之不動產計算」
    ，而被告不給付，本次起訴請求被告應給付訴外人李吳對（
    原告之母）98年1月至106年6月老年基本保證年金共計341,3
    04元等語。惟案據內政部98年4月3日台內社字第0980034415
    號函釋意旨，屬供公眾通行之既成道路，與公共設施保留地
    尚屬有間，不適用國民年金法第31條第2項第1款扣除規定，
    又臺北高等行政法院100年度簡字第611號判決及臺中高等行
    政法院106年度訴字第258號判決理由略以：…未將持有土地
    「既成道路」類同於「公共設施保留地」選擇作為排富條款
    之例外，一則因公益所構成之犧牲，「既成道路」低於「公
    共設施保留地」，變價可能性較高，二則既成道路之認定不
    易，於判定上程序耗損過多，是未將既成道路納入排富條款
    之例外，本屬立法自由形成之範疇，於平等原則、比例原則
    均屬無悖。顯見目前實務多採相同見解。據上，原訴外人李
    吳對（原告之母）所有之，「基隆市○○區○○段000地號」土
    地（現由原告繼承），雖為既成道路，惟非屬國民年金法第
    31條第2項第1款所定之公共設施保留地，不符扣除規定。訴
    外人李吳對生前個人所有土地價值合計確為5,000,000元以
    上，不符請領資格，被告核定其老年基本保證年金不予發給
    ，於法並無不符。
　㈣至原告所稱內政部97年7月21日台內營字第0970805405號令「
    未產生經濟效益公共設施保留地及具公用地役關係既成道路
    認定標準」係依據「社會救助法」訂定，與老年基本保證年
    金之審核依據「國民年金法」有別，不應任意援引適用。又
    本次原告起訴所提之主張，訴外人即原告之母李吳對於生前
    已持相同主張循序申請爭議審議、提起訴願及行政訴訟遞遭
    內政部國民年金監理會審定駁回、內政部訴願決定駁回、臺
    北高等行政法院101年度訴字第111號裁定駁回及最高行政法
    院101年度裁字第1823號裁定抗告駁回在案，全案業已定讞
    。是原告起訴顯無理由，應依法駁回。
五、本院之判斷：
　㈠國民年金法第18條之1第1項規定：「依本法發給之各項給付
    為年金者，除老年年金給付自符合條件之當月起按月發給至
    死亡當月為止外，其他年金給付自提出申請且符合條件之當
    月起按月發給至應停止發給或死亡之當月止。」、第31條第
    1項規定：「本法施行時年滿65歲國民，在國內設有戶籍，
    且於最近3年內每年居住超過183日，而無下列各款情事之一
    者，視同本法被保險人，得請領老年基本保證年金……個人
    所有之土地及房屋價值合計新臺幣5,000,000元以上。」
　㈡經查，原告之母李吳對係9年3月10日出生、106年6月19日死
    亡，有其個人除戶資料查詢結果存卷可按（見本院卷第195
    頁），其於98年已年逾65歲至明。又原告為李吳對之唯一繼
    承人，同有財政部北區國稅局七堵稽徵所110年9月6日北區
    國稅七堵營字第1102263214號函檢附之被繼承人李吳對遺產
    稅申報資料（見本院卷第199頁至第236頁，其中包含本院10
    6年8月10日基院曜家名106年度司繼字第399號函即被繼承人
    李吳對除原告以外之其他繼承人拋棄繼承經本院備查），亦
    堪認定為真。
　㈢原告雖以上開情詞主張被告應給付其母生前未給付之國民年
    金老年基本保證年金，惟按國民年金老年基本保證年金依其
    立法意旨，乃係整併原敬老福利生活津貼，其目的即係為落
    實照顧老人生活，增進老人福祉，係以國民年金保險之被保
    險人或國民年金法施行時已年滿65歲之國民且未具備法定消
    極資格，而仍生存為其給付條件，可見其受益人限於得領取
    國民年金老年基本保證年金之本人，且由老年年金之給付係
    發給至死亡當月為止，益見國民年金老年基本保證年金係屬
    受益人之一身專屬權利，他人無從繼受取得。再者，依民法
    第6條規定：「人之權利能力，始於出生，終於死亡」，故
    受益人死亡後，其生前未行使之國民年金老年基本保證年金
    之給付請求權即歸於消滅，他人自無從再以其名義提出申請
    ，且其法定繼承人亦不得繼承該權利。是此項請求權專屬於
    訴外人李吳對本人始得行使，已隨訴外人李吳對之死亡而歸
    於消滅，原告以其本人之名義行使此項權利，實非法之所許
    ，其主張自屬無理由。
　㈣綜上所述，原告起訴之主張於法無據，為無理由，應予駁回
    。
六、兩造其餘攻擊防禦方法均與本件判決結果不生影響，故不逐
    一論述，併此敘明。
據上論結，本件原告之訴為無理由，依行政訴訟法第236條、第9
8條第1項前段，判決如主文。
中　　華　　民　　國　　111 　年　　5 　　月　　11　　日
                  行政訴訟庭　法　官　李謀榮
以上正本係照原本作成。
如不服本判決，應於判決送達後20日內，向本院提出上訴狀並表
明上訴理由（原判決所違背之法令及其具體內容或依訴訟資料可
認為原判決有違背法令之具體事實），其未載明上訴理由者，應
於提出上訴後20日內向本院補提理由書（上訴狀及上訴理由書均
須按他造人數附繕本，如未按期補提上訴理由書，則逕予駁回上
訴），並應繳納上訴裁判費新臺幣3,000元。
中　　華　　民　　國　　111 　年　　5 　　月　　11　　日
                              書記官　顏培容